【裁判字號】    95,易,908
【裁判日期】    951229
【裁判案由】    偽造文書
【裁判全文】
臺灣士林地方法院刑事判決               95年度易字第908號
公  訴  人  臺灣士林地方法院檢察署檢察官
被      告  乙○○
上列被告因偽造文書案件，經檢察官聲請簡易判決處刑（95年度
偵字第1034號），本院士林簡易庭認為不宜以簡易判決處刑，改
由本院依通常程序審理，並判決如下：
    主  文
乙○○明知為不實之事項，而使公務員登載於職務上所掌之公文
書，足以生損害於公眾，處有期徒刑伍月，如易科罰金，以佰
元折算壹日。
    事  實
一、乙○○係玉峰開發實業股份有限公司（以下簡稱玉峰公司）
    之登記負責人，其明知玉峰公司於主管機關原留存之公司及
    代表公司負責人印章，於民國94年1 月3 日交由永然聯合法
    律事務所保管，並未遺失，竟基於使公務員登載不實之犯意
    ，於94年10月17日至南投縣南投市○○○村○○路4 號之經
    濟部中部辦公室，提出公司變更印鑑申請書、印鑑遺失切結
    書等文件，向該管公務員偽稱玉峰公司公司章及董事長章均
    遺失，據以辦理公司及負責人印鑑變更，致使不知情而受理
    之公務員，在其職務上所掌管之股份有限公司變更登記表上
    之「公司印章欄」及「代表公司負責人印章欄」登載「失」
    字，表示印鑑因遺失而變更之用意，足以生損害於公文書登
    載之正確性。
二、案經丙○○告發由臺灣士林地方法院檢察署檢察官偵查後聲
    請簡易判決處刑。
    理    由
一、訊據被告乙○○固坦承於94年10月17日前往經濟部中部辦公
    室，以印鑑遺失為由，辦理公司印鑑變更登記，惟矢口否認
    有使公務員登載不實之犯行，辯稱：伊授權甲○○處理玉峰
    公司事務，不知公司之印鑑章交由永然聯合律師事務所保管
    ，94年10月間玉峰公司副理丁○○聯絡伊去辦理甲存、乙存
    ，伊去公司等，後來丁○○及甲○○均外出，事後沒有再出
    現，伊就很氣，想說時間愈來愈接近，就想把印章找好，結
    果找不到，又聯絡不到人，因丁○○曾遭綁架，伊怕發生事
    情，就突發奇想乾脆去辦一個新的，才去變更印鑑云云。
二、本院查：
  (一)玉峰公司登記之負責人為被告乙○○，實際負責人則為甲○○，玉峰公司之公司章及代表公司負責人章，因玉峰公司實
    際負責人甲○○於94年1 月3 日代理洪文淵、楊俊傑、李培
    英及被告等人並為其本人，在李永然、屠啟文及徐鈴茱律師
    之見證下與丙○○及永雋工程有限公司簽訂股份移轉契約書
    補充條款，經甲○○於當日交由永然聯合法律事務所保管，
    並未遺失等情，則據被告於偵訊時供述：公司實際負責人為
    甲○○等語屬實（見臺灣士林地方法院檢察署95年度偵字第
    1034號卷【以下簡稱偵卷】第30頁），並經證人甲○○於偵
    訊時具結證稱：印鑑質押在永然聯合律師事務所等語（見偵
    卷第32頁），另於本院審理時具結證稱：玉峰公司登記負責
    人為甲○○、實際負責人是伊，伊於94年1 月3 日簽立合約
    當天，就把玉峰公司之印鑑章交由永然聯合法律事務所保管
    等語明確（見本院卷第57頁、第68頁），此外復有記載玉峰
    公司董事長為被告之股份有限公司變更登記表1 份（見偵卷
    第12頁）、記載甲○○代理被告同意玉峰公司印鑑章及代表
    人乙○○之印鑑章交由永然聯合法律事務所保管之「股份移
    轉契約書補充條款」1 份附卷可查（見臺灣士林地方法院檢
    察署94年度他字第3133號卷第6~12，保管印鑑之約定記載於
    第7 頁(三)），堪認定為真實。
  (二)又被告於94年10月17日至南投縣南投市○○○村○○路4 號
    之經濟部中部辦公室，提出公司變更印鑑申請書、印鑑遺失
    切結書等文件，向該管公務員表示玉峰公司公司章及董事長
    章均遺失，據以辦理公司及負責人印鑑變更，使受理之公務
    員，在其職務上所掌管之股份有限公司變更登記表上之「公
    司印章欄」及「代表公司負責人印章欄」登載「失」字，表
    示印鑑因遺失而變更之用意等情，業據被告乙○○供承不諱
    ，並有經濟部中部辦公室95年10月16日經中三字第09530976
    190 號函及所附經濟部函稿、公司變更印鑑申請書、印鑑遺
    失切結書、股份有限公司變更登記表各1 份附卷可資佐證（
    見本院卷第16~23 頁），足認被告此部所供與事實相符，亦
    堪認定為真實。
  (三)再被告實際參與玉峰公司內部事務，並與甲○○共同保管公
    司印鑑章等情，此據被告於本院訊問時供稱：伊在變更印鑑
    前曾經拿印鑑到富邦銀行開戶，大約94年10月左右，副理丁○○跟伊聯絡，說要辦理甲存、乙存手續等語（見本院卷第
    10頁）即可知悉。另由證人甲○○於偵訊證稱：公司原印鑑
    是由伊與被告共同保管（見偵卷第33頁）、於本院訊問證稱
    ：被告在玉峰公司有辦公室，一個星期會來1 、2 次（見本
    院卷第56、67頁）亦可窺其實情。可見被告因係玉峰公司實
    際負責人甲○○之親姐妹，而與一般登記負責人，僅提供人
    頭擔任董事長，但未實際參與公司事務之情形大不相同。被
    告所參與之公司事務多與印鑑使用保管有關，在印鑑交付永
    然聯合法律事務所保管前，更與甲○○共同保管印鑑，就印
    鑑是否仍在自己管控中，當知之甚詳，並無不知甲○○代理
    其與人簽訂契約，並同意將公司印鑑章交付永然聯合法律事
    務所保管之理，據此，堪認被告於94年10月17日前往南投縣
    南投市○○○村○○路4 號之經濟部中部辦公室，提出公司
    變更印鑑申請書、印鑑遺失切結書等文件，辦理公司及負責
    人印鑑變更時，主觀上明知公司及負責人之原留印鑑均未遺
    失，其當時具有使公務員登載不實之犯意。
  (四)被告雖以前揭情詞置辯，另證人甲○○於偵查中具結證稱：
    被告在94年10月份發現印鑑不見了，又聯絡不上伊及楊壹傑
    ，當時伊人在山裡工地，收訊不良，被告擔心不知發生何事
    ，而印章又不見了，且先前發生過綁架之事，才變更印章云
    云（見偵卷第33頁），另於本院審理時證稱：伊平常不太愛
    講話，簽補充條款的事被告不知道，伊把印鑑交給永然聯合
    法律事務所保管之事，沒有告訴任何人云云（見本院卷第63
    頁16行、第65頁第18行），然查：
    (1)丁○○倘若聯絡被告到公司辦理甲存、乙存，被告既到公
      司等候，丁○○豈有逕自離開公司而未告知被告之理？可
      見被告所辯不合情理。又縱認被告供稱其到公司等候，丁○○後來果然逕自離開公司，但丁○○並無任何遭到綁架
      之跡象，則被告亦無理由認為丁○○遭到綁架，更無理由
      推出公司印鑑章遺失之結論。況被告如認為丁○○遭到綁
      架，應對於丁○○之安全最為憂心，豈有不設法營救，卻
      兀自前往遙在南投之經濟部中部辦公室辦理印鑑變更登記
      之理？再證人丁○○於本院審理時具結證稱：94年10月16
      日、17日伊人應該在工地等語（見本院卷第90頁），又與
      被告所辯，伊在公司等候，丁○○後來離開之情節顯不相
      同，更足見被告所辯無法自圓其說，自屬不能採信。
    (2)證人甲○○係玉峰公司之實際負責人，其將公司印鑑交付
      他人保管，公司運作須受制於人，倘若變更印鑑，得用新
      印鑑實際掌握公司營運，乃本案變更印鑑之實際受益人，
      其又係被告之親姐妹，本於人之天性，難免對於被告有所
      迴護，故其證述之可信度已非完全無疑，此由其於偵查中
      所為對於被告有利之前開證述，多屬被告內心想法及主觀
      認知，而非證人甲○○本人親見親聞之事實經歷，亦已可
      窺其端倪。再由證人甲○○於本院審理時具結證稱：伊在
      偵查中證述被告與伊共同保管公司印鑑之詞是實在的，乙○○會去注意印鑑在不在等語（見本院卷第68頁第11~17
      行），卻在同日另證稱：公司印鑑之前都放在抽屜，伊不
      知道乙○○知不知道云云（見本院卷第63頁倒數第3~5 行
      ），證人甲○○既知被告會注意公司印鑑之所在，又證稱
      不知被告知不知道公司所存放之地點，其所述先後相互齟
      齬，足認證人甲○○就本案關鍵事實，有言詞閃爍不定之
      現象，自不得遽以其前揭證述為被告有利之認定。
    (3)證人甲○○在將印鑑交付永然聯合法律事務所前，係與被
      告共同保管公司印鑑，已如前述。則甲○○將印鑑攜出交
      付他人保管，衡情應會知會共同保管印鑑之被告。又倘甲○○未行知會，則甲○○於94年1 月3 日交付他人保管，
      距被告申請變更印鑑之94年10月17日相隔10月之遙，共同
      保管印鑑之被告又豈有不知之理？又甲○○以被告代理人
      之名義，與丙○○及永雋工程有限公司在律師見證下簽訂
      股份移轉契約書補充條款，依代理之意旨，其效力及於本
      人，被告又非純粹人頭負責人，反而參與公司印鑑章之保
      管，衡情甲○○應已取得被告之授權，被告難以諉為不知
      ，故證人甲○○證稱：被告對於伊簽約交付印鑑予他人保
      管一節均非知悉云云，顯有悖常情，不能據以為被告有利
      之認定。
三、綜上所述，本件事證明確，被告所辯並非可採，其犯行堪予
    認定，應依法論科。
四、核被告乙○○所為，係犯刑法第214 條使公務員登載不實之
    罪。按行為後法律有變更者，適用行為時之法律。但行為後
    之法律有利於行為人者，適用最有利於行為人之法律，刑法
    第2 條第1 項定有明文，此為「從舊從輕」之比較。查被告
    行為時，95年7 月1 日修正施行前刑法（以下簡稱修正前刑
    法）第33條第5 款規定：「罰金：1 元以上。」修正施行後
    則規定：「罰金：新台幣1 千元以上，以百元計算之。」比
    較修正前後規定，如量處罰金之最低額，修正前為銀元1 元
    即新臺幣3 元，修正後則為1 千元，自以修正前之規定，有
    利於被告，本件法定刑罰金刑部分，自應依刑法第2 條第1
    項前段規定，適用修正前刑法第33條第5 款之規定。
五、爰審酌被告並無前科，素行尚佳，因玉峰公司印鑑章交他人
    保管受制於人，為使甲○○及丁○○掌握公司實權，明知印
    鑑未遺失，竟向主管機關公務員偽稱印鑑遺失，使該管公務
    員將此不實事項登載於股份公司變更登記表，損害公文書登
    載之正確性，所生損害非輕，併其生活狀況、智識程度及犯
    罪後矢口否認犯行，編綦事實而為狡飾，態度難認良好等一
    切情狀，量處如主文所示之刑，以資儆懲。而查被告行為時
    修正前刑法第41條第1 項前段規定：「犯最重本刑為5 年以
    下有期徒刑以下之刑之罪，而受6 個月以下有期徒刑或拘役
    之宣告，因身體、教育、職業、家庭之關係或其他正當事由
    ，執行顯有困難者，得以1 元以上3 元以下折算1 日，易科
    罰金。」又被告行為時之易科罰金折算標準，95年5 月17日
    修正公布刪除前罰金罰鍰提高標準條例第2 條規定，就其原
    定數額提高為100 倍折算1 日，則本件被告行為時之易科罰
    金折算標準，應以銀元300 元折算1 日，經折算為新臺幣後
    ，應以新臺幣900 元折算1 日。惟95年7 月1 日修正施行後
    刑法第41條第1 項前段規定：「犯最重本刑為5 年以下有期
    徒刑以下之刑之罪，而受6 個月以下有期徒刑或拘役之宣告
    者，得以新臺幣1 千元、2 千元或3 千元折算1 日，易科罰
    金。」經比較修正前後之易科罰金折算標準，以修正前刑法
    之規定，較有利於被告，故本件爰依刑法第2 條第1 項前段
    ，適用修正前刑法第41條第1 項前段及修正刪除前罰金罰鍰
    提高標準條例第2 條，諭知易科罰金之折算標準。
六、又刑法第214 條法定刑之罰金刑「500 元」部分，於95年7
    月1 日前，其貨幣單位為銀元，並依罰金罰鍰提高標準條例
    第1 條前段提高為10倍，經依現行法規所定貨幣單位折算新
    臺幣條例第2 條規定換算，其實質上為「新臺幣15,000元」
    。而刑法施行法第1 條之1 第1 項、第2 項前段於95年7 月
    1 日增訂施行後，前開罰金刑之貨幣單位變更為新臺幣並提
    高為30倍，其實質內容亦為「新臺幣15,000元」，對於被告
    並無有利或不利之別，依照最高法院95年第21次刑事庭會議
    決議意旨，並無新舊法比較之問題，應依一般法律適用之原
    則，適用裁判時之刑法施行法第1 條之1 第1 項、第2 項前
    段規定，調整刑法第214條之法定刑罰金部分，附此敘明。
據上論斷，應依刑事訴訟法第452 條、第299 條第1 項前段，刑
法第2 條第1 項前段、第214 條、修正前刑法第41條第1 項前段
，修正刪除前罰金罰鍰提高標準條例第2 條，刑法施行法第1條
之1 第1 項、第2 項前段，判決如主文。
本案經檢察官黃德松到庭執行職務。
中    華    民    國    95    年    12    月    29    日
                  刑事第五庭審判長法  官  周政達
                                  法  官  楊迺伶
                                  法  官  周群翔
以上正本證明與原本無異。
如不服本判決，應於判決送達後10日內，向本院提出上訴狀。
                                  書記官  劉育君
中    華    民    國    95    年    12    月    29    日
附錄本案論罪科刑法條全文：
中華民國刑法第214條
明知為不實之事項，而使公務員登載於職務上所掌之公文書，足
以生損害於公眾或他人者，處3 年以下有期徒刑、拘役或5 百元
以下罰金。


司法院資訊處製作；財團法人民間司法改革基金會備份。
